【裁判字號】    92,訴,186
【裁判日期】    920903
【裁判案由】    確認債權存在
【裁判全文】
臺灣臺北地方法院民事判決  九十二年度訴字第一八六號
    原      告  偉傑工程股份有限公司
    法定代理人  乙○○
    訴訟代理人  葉文博律師
                楊淑珍律師
    被      告  內政部營建署
    法定代理人  甲○○
    訴訟代理人  林添進律師
右當事人間請求確認債權存在事件，本院判決如左：
    主    文
原告之訴駁回。
訴訟費用由被告負擔。
    事    實
一、原告方面：
  （一）聲明：確認國開營造股份有限公司對被告有新台幣（下同）三百六十三萬二
        千一百九十四元之債權存在。
  （二）陳述：
    １、被告將「台北都會區○○○○道路台北縣側建設計劃工程－三重市○○○路
        至中興橋段（第二標）」（下稱系爭工程）委由訴外人國開營造股份有限公
        司（下稱國開公司）承攬。國開公司於民國八十九年十月九日與原告訂定採
        購合約，由原告提供該項工程所需之「盤式支承」材料，惟原告陸續給付後
        ，國開公司竟積欠原告三百六十萬四千二百四十四元之貨款不為給付。嗣原
        告對國開公司取得執行名義，原告即就國開公司因承作上開工程所繳交被告
        之履約保證金及國開公司應得之工程計價款及工程保留款等聲請強制執行，
        經鈞院民事執行處於九十一年十月三十日以北院錦九十一執丑字第三００八
        七號執行命令，在三百六十萬四千二百四十四元、利息及執行費二萬七千九
        百五十元之範圍內扣押國開公司對被告之工程款債權，並禁止被告對國開公
        司清償，惟被告卻於九十一年十一月六日具狀表示上開工程因國開公司財務
        危機、工程停滯，故業已解除契約並辦理中途結算中，無以確定國開公司有
        無債權，從而不能承認其債權存在云云，爰依強制執行法第一百二十條第二
        項請求確認國開公司對被告有三百六十三萬二千一百九十四元之債權存在。
    ２、對被告抗辯的陳述：
      (1)國開公司對被告應有履約保金債權存在：國開公司施作系爭工程，固以中國
        農民銀行股份有限公司（下稱農民銀行）營業部所出具之保證金保證書以代
        實際出具履約保證金，但事實上國開公司曾將定期存款本金八千六百十四萬
        二千元設質予農民銀行營業部，該銀行方會出具上開工程履約保證金保證書
        予被告。而當國開公司無法繼續施作系爭工程並發生違約事由時，被告始本
        於履約保證責任要求農民銀行營業部理賠三千四百三十五萬四千元，是被告
        辯稱國開公司對於伊並無履約保證金債權云云，自屬不實。
      (2)國開公司對被告有工程款及保留款之債權：
        被告與國開公司間之工程契約（下稱系爭工程契約）並未解除：觀諸國開
          公司九十一年十一月八日（九一）國工字第一一０一八號函，至九十一年
          十一月十八日，國開公司雖已因財務危機而無力繼續施作系爭工程，但被
          告卻未因此為解除契約之意思表示，嗣更接受國開公司及履約保證人農民
          銀行營業部之要求，同意由第三人三普營造工程股份有限公司（下稱三普
          公司）繼續施作系爭工程，從而被告所辯系爭工程業已解除契約云云，並
          非屬實。
        被告不得援引系爭工程契約第十八條規定，向國開公司請求違約金及就國
          開公司應得之工程款主張抵銷：被告得主張逾期賠償違約金之要件為，國
          開公司未依契約規定期限完工，或驗收（含初驗）結果不合規定；被告應
          以書面通知國開公司定期改善而國開公司未能於期限內改善完峻。查系爭
          工程原定之完工日期為九十二年一月四日，被告若欲主張國開公司未於九
          十二年一月四日即契約所規定之期限完工，其應於九十二年一月四日後方
          有可能主張，且須俟九十二年一月四日後，以書面通知國開公司定期改善
          。然於是日之前，被告便與三普公司簽訂施工履約協議書，約定由三普公
          司代國開公司完成上開工程，被告根本不可能依上開條件對國開公司主張
          違約金，是被告自不得援引系爭工程契約第十八條規定向國開公司主張違
          約金，並主張與國開公司應得款項抵銷。
        被告對國開公司的債權自農民銀行營業部代為清償之限度內，業已移轉與
          保證人農民銀行營業部，被告自不得再對國開公司主張任何債權：按保證
          人向債務人為清償後，債權人對於主債務人之債權，於其清償之限度，移
          轉與保證人，民法第七百四十九條定有明文。此之移轉為法定移轉，無須
          當事人之合意，其效力與債權讓與相同，故原本之債權、該債權之擔保，
          及其他從屬的權利係一同移轉於保證人，至在雙務契約的情形下，向債權
          人請求對待給付，此乃主債務人之權利，而保證人之代位，僅取得債權人
          之權利。縱在保證人因清償而得代位債權人之情況下，關於主債務人對債
          權人所得主張之對待給付，仍係由主債務人向債權人請求方是。本件被告
          於國開公司無力繼續承作系爭工程後，便向保證人農民銀行營業部主張履
          約保證責任，嗣接受保證人之要求，由第三人三普公司與被告簽訂施工履
          約協議書，由三普公司取代國開公司繼續施作系爭工程，此係被告接受保
          證人代債務人之清償行為，依前揭說明，於其清償之限度內，自會發生被
          告對於國開公司所得主張之債權移轉與保證人之效果，被告對國開公司之
          違約金請求權亦將移轉與保證人農民銀行營業部。
      (3)綜上，國開公司對被告尚餘二千三百四十六萬九千一百五十二元之工程保留
        款及六百二十八萬五千二百二十二元之估驗款，共計二千九百七十五萬四千
        三百七十四元之債權存在，被告對國開公司既不得主張違約金債權之抵銷，
        則原告在此債權範圍內，主張確認國開公司對被告機關尚有三百六十三萬二
        千一百九十四元之債權存在，自屬有據。
  （三）證據：提出材料採購合約、支付命令及確定證明書、執行命令、聲明狀、強
        制執行聲請狀、農民銀行營業部函件各一件（以上均影本），並聲請傳喚證
        人顏久榮。
二、被告方面：
  （一）聲明：原告之訴駁回。
  （二）陳述：
    １、兩造間並無契約關係存在，且關於「盤式支承」部分，國開公司施作安裝完
        成之數量，被告均已辦理估驗計價，至原告是否取得國開公司之款項，則為
        原告與國開公司間之債權債務關係，與原告無涉。又，本件工程因國開公司
        發生財務危機，無力施作，目前工程辦理中途結算中，無以確定有無債權，
        從而不能承認債權存在。
    ２、就國開公司之「履約保證金」部分：被告確實於八十八年六月廿八日與訴外
        人國開公司訂立系爭工程契約，總價十三億七千四百十六萬元（變更後為十
        四億五千三百二十八萬四千一百十一元），全部工程限於九百日曆天完成。
        國開公司並未繳納工程款百分之十以上之履約保證金，而係提出經被告認可
        之農民銀行營業部出具之保證金保證書代之。故國開公司並無交付系爭工程
        之履約保證金與被告，國開公司對於被告自無所謂履約保證金債權存在。
    ３、就「國開公司對被告請求之工程款及保留款」部分：按國開公司與被告約定
        系爭工程應於九百日曆天完成，嗣經國開公司向被告請求展延工期三百九十
        七天，被告同意展延二百一十九日曆天，預定完工日期為九十二年一月四日
        。然國開公司無力繼續施做，截至第六十次付款，國開公司已領得估驗款合
        計九億三千八百七十六萬六千零五十元，尚餘保留款二千三百四十六萬九千
        一百五十二元、及尚未領取估驗款六百二十八萬五千二百二十二元，合計二
        千九百七十五萬四千三百七十四元。惟按被告與國開公司之合約第四條約定
        ：「工程開工後乙方（即國開公司）每十五天得以書面附工程進度照片申請
        估驗一次，經甲方（即被告）核實給付該期內完成土木工程工程價值之百分
        之九十五，建築工程價值百分之九十；全部工程完工後，經正式驗收合格後
        ，給付尾款百分之五。」因該工程尚未完工，被告無法確認國開公司對被告
        是否有債權存在；退步言之，依系爭工程契約及被告同意展延完工日，國開
        公司應於九十二年一月四日完工，惟至九十二年三月三十一日止，國開公司
        尚未完成系爭工程（尚未施做金額五億一千四百五十一萬八千零六十元），
        依系爭工程契約第十八條逾期賠償約定：「乙方倘未依照契約規定期限完工
        ，或驗收（含初驗）結果不合規定，經書面通知未能於期限內改善完竣者，
        應按逾期日數，每逾一日償付甲方契約總價千分之一違約金；此項違約金，
        甲方得在乙方未領工款內扣抵，…。」國開公司已於九十一年十一月十八日
        發函被告表示無力繼續施作系爭工程，並就已施作未領工程與保留款，同意
        由被告依相關規定辦理，則被告自可依系爭工程契約第十八條之約定對國開
        公司主張懲罰性違約金；系爭工程經變更後總價為十四億五千三百二十八萬
        四千一百一十一元，截至三月三十一日止共遲延八十六日曆天，合計國開公
        司應給付被告之違約金為一億二千四百九十八萬二千四百二十四元（計算式
        0000000000×0.001×86＝000000000），此部分被告主張抵銷（其餘部分，
        再按違約日曆天另訴請求），抵銷結果，國開公司對被告並無工程款債權存
        在。是故，國開公司對被告並無任何債權存在，原告訴請確認國開公司對被
        告有三百六十三萬二千一百九十四元之債權存在，自屬於法無據。
  （三）證據：提出工程契約、被告函件、發包工程估驗計價單、工程數量統計表、
        施工履約協議書、被告北區工程處報告書及被告發包工程部分估驗計價單、
        國開公司函件、監工日報各一件（以上均影本）。
三、本院依職權向農民銀行營業部函查是否曾就國開公司承攬系爭工程出具保證書，
    該工程是否有違約而受追償情形。
    理    由
一、本件原告主張：被告將系爭工程委由國開公司承攬。國開公司於八十九年十月九
    日與原告訂定採購合約，採購該工程所需之「盤式支承」材料，惟原告交付後，
    國開公司竟不支付貨款三百六十萬四千二百四十四元。嗣原告對國開公司取得執
    行名義，原告即就國開公司對被告之履約保證金、工程保留款及估驗款等債權聲
    請強制執行，並經本院以執行命令扣押國開公司對被告之工程款債權，並禁止被
    告對國開公司清償。惟被告卻於九十一年十一月六日具狀表示上開工程因國開公
    司財務危機、工程停滯，故業已解除契約並辦理中途結算中，無以確定國開公司
    有無債權，從而不能承認其債權存在云云，爰依強制執行法第一百二十條第二項
    請求確認國開公司對被告有三百六十三萬二千一百九十四元之債權存在。
二、被告則以：國開公司施作完裝完成之數量，被告均已辦理估驗計價，本件工程因
    國開公司發生財務危機，無力施作，目前工程辦理中途結算中，無以確定有無債
    權，從而不能承認債權存在；國開公司並未繳納工程款百分之十以上之履約保證
    金，而係提出經被告認可之農民銀行營業部出具之保證金保證書代之。故國開公
    司並未交付履約保證金與被告；國開公司承攬被告系爭工程至遲應於九十二年一
    月四日前完成，惟迄至同年三月三十一日，國開公司仍無法完成系爭工程之施作
    ，依被告與國開公司間工程合約第十八條規定，被告得對國開公司請求之違約金
    為一億二千四百九十八萬二千四百二十四元，被告主張此與原告主張部分抵銷等
    語，資為抗辯。
三、原告主張國開公司承攬被告之系爭工程，為施作該工程，國開公司向原告採購「
    盤式支承」，惟未給付貨款三百六十萬四千二百四十四元；原告乃取得對國開公
    司之執行名義，並就國開公司對被告之履約保證金、工程保留款及尚未領取之估
    驗款債權聲請強制執行，並經執行法院在三百六十萬四千二百四十四元、利息及
    執行費二萬七千九百五十元之範圍內，扣押國開公司對被告之工程款債權，詎被
    告具狀表示不能承認國開公司之債權存在等情，業據其提出材料採購合約、支付
    命令及確定證明書、強制執行聲請狀、執行命令、聲明狀為證，並為兩造所不爭
    執，自堪信為真實。至原告主張國開公司對被告有履約保證金、工程保留款及未
    領之估驗款等債權，則為被告所否認，並辯以前揭情詞，是本件應審酌者厥為國
    開公司對被告之履約保證金債權是否存在？國開公司對被告之工程保留款債權是
    否存在？國開公司對被告之估驗款債權是否存在？被告得否以其對國開公司之違
    約金債權與國開公司對被告之債權主張抵銷？經查：
  （一）關於國開公司對被告之履約保證金債權：
        依兩造所不爭執之農民銀行營業部九十二年四月二十八日農營（部）字第九
        二０一三０００三六五號函，國開公司承攬系爭工程之履約保證金，係由農
        民銀行營業部以出具保證金保證書之方式擔保，國開公司並未實際提出保證
        金。又農民銀行營業部願意代國開公司出具保證金保證書，係因國開公司曾
        將本金八千六百十四萬二千元之定期存款設質予該行營業部，此項定期存款
        債權之債務人係農民銀行並非被告，故原告亦曾於本院九十一年執丑字第三
        ００八七號強制執行案件中請求扣押，有強制執行聲請狀及聲明異議函附卷
        可稽（原證六、七）。被告既未受領國開公司所給付之履約保證金，被告自
        不對國開公司負擔返還履約保證金之義務，原告主張國開公司對被告有履約
        保證金債權存在云云，即屬無據。
  （二）關於國開公司對被告之工程保留款債權：
    １、按系爭工程契約第四條第三款前段約定：「全部工程完工，經正式驗收合格
        後，給付尾款百分之五，並扣工程總價百分之一為保固金，俟保固期滿後付
        清。」所謂「正式驗收」，依系爭工程契約第十七條之規定，係指工程全部
        完峻，經初驗合格後，再由甲方派員或報請有關機關派員複驗，認為合格之
        情形。則驗收並非必然通過，尚取決於實際勘驗工程之結果，故「正式驗收
        」應係被告給付工程保留款之條件（最高法院九十一年度台上字第九一九號
        判決意旨參照）。
    ２、系爭工程實際開工日期為八十八年九月十九日，原契約約定完成期限為九百
        日曆天，嗣經業主內政部營建署北區工程處同意展延二百十九天，為一千一
        百十九天，完工日期為九十二年一月四日，惟國開公司於九十一年四月二十
        五日因財務困難無力繼續施作系爭工程而停工，由保證人農民銀行覓得三普
        營造公司繼續履約及保固，並自九十一年十二月九日起復工等情，此有系爭
        工程契約、內政部營建署九十年四月二十五日函以及施工履約協議書（被證
        一、二、五）附卷可憑，而可以確認。另系爭工程自開工日起，迄國開營造
        停工之日止，僅施作八百八十日曆天，距變更後之總工期尚有二百三十九日
        曆天（續接核定手續作業期間不計工期），此觀諸前揭國開公司函件及內政
        部營建署北區工程組九十一年四月二十六日至九十一年十二月八日之監工日
        報即明（被證七、八），而三普營造公司自九十一年十二月九日復工迄今尚
        未滿二百三十九日曆天，是被告辯稱系爭工程並未完工驗收，尚屬有據。揆
        諸前揭說明，國開公司對被告之工程保留款債權，因條件尚未成就而不能確
        定是否存在，原告主張國開公司對被告有工程保留款之債權存在云云，洵非
        可採。
  （三）關於國開公司對被告之估驗款債權：
    １、依系爭工程合約第四條第二款約定：「工程開工後乙方每十五天（月中、月
        底）得以書面附工程進度照片申請估驗一次，經甲方核實給付該期內完成土
        木工程工程價值之百分之九十五，建築工程價值百分之九十。初驗合格後，
        土木工程不計價，建築工程付足實做工程總價百分之九十五。」而國開公司
        自八十八年九月十九日開工至九十一年四月二十六日停工（同時進行第六十
        次估驗）止，已施作完成全部工程之百分之六十四點六，累計被告應給付國
        開公司之估驗計價款為九億三千八百七十六萬六千零五十元，扣除工程保留
        款及混凝土ＡＣ等項目扣款共二千三百七十八萬一千九百三十六元，該次估
        驗累計應發款項為九億一千四百九十八萬四千一百十四元，扣除之前已發之
        九億零八百六十九萬八千八百九十二元，該期應發之估驗款為六百二十八萬
        五千二百二十二元，此有內政部營建署發包工程部份估驗計價單一紙可查（
        被證三）。又被告因國開公司呈業狀態無法開立發票及蓋章，系爭工程又尚
        在施工且有債權人聲請假扣押，而未發放等情，則有被告九十二年三月十九
        日營署北北字第０九二三一九一七四二號函可憑，並為兩造所不爭執，則原
        告主張國開公司對於被告有六百二十八萬五千二百二十二元之估驗款債權等
        情，應屬實在。
    ２、次依國開公司與被告間訂定之工程契約第十八條約定：「逾期賠償：乙方倘
        未依照契約規定期限完工，或驗收（含初驗）結果不合規定，經書面通知未
        能於限期內改善完峻者，應按逾期日數，每逾一日償付甲方契約總價千分之
        壹違約金；此項違約金，甲方得在乙方未領工款內扣抵，……。」準此，若
        國開公司未依照契約規定期限完工，被告即得本於本條規定請求違約金之給
        付。經查，系爭工程國開公司原應於九十二年一月四日完工，然至九十二年
        三月三十一日止，國開公司尚未完成系爭工程，此為兩造所不爭執。又系爭
        工程係以日曆天計算工期，依一般工程慣例，日曆天之計算不計入星期例假
        日、國定假日、民俗假日或選舉日，故自原定完工之九十二年一月四日起至
        同年三月三十一日止，期間共八十六日，扣除三十日之星期例假、國定假日
        及民俗假日，共有五十六日曆天，以契約總價十四億五千三百二十八萬四千
        一百十一元每日千分之一計算，國開公司即應償付被告八千一百三十八萬三
        千九百十元之違約金。（1,453,284,111×0.001×56＝81,383,910）
    ３、另系爭工程契約第十八條約定，逾期賠償違約金，被告得在國開公司未領工
        款內扣抵。又二人互負債務，而其給付種類相同，並均屆清償期者，各得以
        其債務，與他方之債務，互為抵銷。但依債之性質不能抵銷或依當事人之特
        約不得抵銷者，不在此限，民法第三百三十四條第一項定有明文。本件國開
        公司與被告間之違約金及估驗款債務，給付內容均為金錢，並均已屆清償期
        ，性質上又非不能抵銷。被告自得依系爭工程契約第十八條規定，將前開違
        約金八千一百三十八萬三千九百十元與國開公司六百二十八萬五千二百二十
        二元之估驗款債權，互相扣抵。國開公司亦曾於九十一年十一月十八日以（
        九一）國工字第一一０一八號函向被告表示無力繼續施作系爭工程，並就已
        施作未領工程款與保留款，同意由被告依相關規定辦理。經扣抵後，國開公
        司對於被告即無估驗款債權存在。
    ４、至於系爭工程契約第十八條「經書面通知未能於限期內改善完峻」始得處罰
        違約金之約定，解釋上應僅限於驗收結果不合規定之情形。即承包商國開公
        司完工後如經被告驗收不合規定時，經被告以書面通知後，國開公司未於限
        期內改善完峻，即應就延誤工程驗收發生之損害賠付違約金。而在未依契約
        約定期限完工之情形，則因為系爭工程已經完工，縱被告以書面通知，國開
        公司對於已延誤之工期亦無改善可能，故原告主張被告對於國開公司延誤工
        期亦應以書面通知始能請求償付違約金云云，並非可採。
    ５、原告雖復以農民銀行營業部業已代國開公司清償債務，並依民法第七百四十
        九條之規定，主張被告對國開公司之債權於清償之限度內，已移轉與保證人
        農民銀行營業部，被告不得抵銷等語。惟被告與三普營造公司簽訂之施工履
        約協議書約定，三普營造公司僅就系爭工程未完成部分負責履約及保固，已
        完成部分則仍由國開公司負責，三普營造公司承擔債務當不及於逾期賠償之
        違約金債權部分，此見卷附施工履約協議書第五條即明（被證五）。而保證
        人農民銀行營業部，亦因三普營造公司續作未完工程，尚未依保證契約理賠
        被告所受損害，此有農民銀行營業部九十二年四月二十八日函附卷可稽。是
        被告對國開公司之前開逾期賠償違約金債權，不因三普營造公司就未完工部
        分代為履約而消滅，保證人農民亦尚未代為清償，原告主張被告對於國開工
        公司之違約金債權已移轉予保證人云云，自非可採。
四、綜上所述，國開公司並未給付被告履約保證金，故無履約保證金債權存在。系爭
    工程契約保留款請求之條件則尚未成就，而不能確定已存在。另已估驗之工程款
    部分雖有六百二十八萬五千二百二十二元未領取，但亦經被告以其對國開公司之
    違約金債權抵銷而不存在。從而，原告以訴外人國開公司對被告有履約保證金及
    二千九百七十五萬四千三百七十四元之工程款債權，請求確認國開公司對被告有
    三百六十三萬二千一百九十四元之債權存在，為無理由，應予駁回。
五、兩造其餘攻擊防禦方法，於本件結論之判斷均不生影響，爰不一一論述，附此敘
    明。
六、據上論結，原告之訴為無理由，依民事訴訟法第七十八條，判決如主文。
中      華      民      國    九十二    年      九      月      三      日
                                        民事第五庭  法      官    張松鈞
右為正本係照原本作成
如對本判決上訴，須於判決送達後廿日內向本院提出上訴狀
中      華      民      國    九十二    年      九      月      三      日
                                                    書  記  官    黃媚鵑


司法院資訊處製作；財團法人民間司法改革基金會備份。
